ACORDAO-COMPLETO-2320982

ACÓRDÃO 8004/2020 ATA 25/2020 - SEGUNDA CÂMARA

VISTOS, relatados e discutidos estes autos de recurso de reconsideração interposto pela Sra. Mônica Panizza Nador contra o Acórdão 123/2018-TCU-Segunda Câmara, Rel. Ministra Ana Arraes, que considerou suas contas irregulares, condenou-a em débito e aplicou-lhe a multa prevista no art. 57 da Lei 8.443/1993;
ACORDAM os Ministros do Tribunal de Contas da União, reunidos em sessão do 2ª Câmara, diante das razões expostas pelo relator, com fundamento nos arts. 32, inciso I, e 33 da Lei 8.443/1992 e no art. 285 do Regimento Interno, em:
9.1. conhecer do recurso interposto e, no mérito, negar-lhe provimento;
9.2. dar ciência deste acórdão à recorrente, ao procurador-chefe da Procuradoria da República no Estado de São Paulo, à Delegacia de Repressão a Crimes Fazendários, unidade da Superintendência Regional do Departamento de Polícia Federal no Estado de São Paulo, com vistas a subsidiar a instrução do Inquérito Policial 2040/2009-1, e aos demais interessados.

Recurso de reconsideração interposto por Mônica Panizza Nador, contra o Acórdão 123/2018-TCU-2ª Câmara de 23/1/2018, da relatoria da Ministra Ana Arraes.

Segunda Câmara

Presidência da República (vinculador).

3. Interessados/Responsáveis/Recorrentes:
3.1. Responsáveis: Hamilton Richard Alexandrino Ferreira dos Santos (XXX.124.547-XX); Jardim Miriam Arte Clube - Jamac (05.421.988/0001-86); Mônica Panizza Nador (XXX.720.948-XX); Solange Aparecida da Silva (XXX.869.538-XX);
3.2. Recorrente: Mônica Panizza Nador (XXX.720.948-XX).

13.1. Ministros presentes: Ana Arraes (Presidente), Augusto Nardes, Aroldo Cedraz (Relator) e Raimundo Carreiro.
13.2. Ministros-Substitutos presentes: Marcos Bemquerer Costa e André Luís de Carvalho.

AROLDO CEDRAZ

Ministra Ana Arraes.

Transcrevo, a seguir, instrução elaborada pela Secretaria de Recursos deste Tribunal (peça 210) , que contou com a anuência do Diretor e do Secretário da unidade responsável (peças 211 e 212) :
"INTRODUÇÃO
1. 	Trata-se de recurso de reconsideração interposto por Mônica Panizza Nador (peça 204) , contra o Acórdão 123/2018-TCU-Segunda Câmara de 23/1/2018 (peça 181) , da relatoria da Ministra Ana Arraes. A deliberação recorrida apresenta o seguinte teor (destacando-se os itens impugnados) :
ACORDAM os ministros do Tribunal de Contas da União, reunidos em sessão da 2ª Câmara, ante as razões expostas pela relatora e com fundamento nos arts. 1º, inciso I, 12, § 3º, 16, inciso III, alíneas "b" e "c" e §§ 1º e 2º, 19, 23, inciso III, 26, 28, inciso II, e 57 da Lei 8.443/1992 c/c os arts. 214, inciso III, alínea "a", e 217 do Regimento Interno, em: 
9.1. considerar revel Solange Aparecida da Silva;
9.2. julgar irregulares as contas de Hamilton Richard Alexandrino Ferreira dos Santos, Solange Aparecida da Silva, Mônica Panizza Nador e Jardim Miriam Arte Clube - Jamac;
9.3. condená-los ao recolhimento aos cofres do Tesouro Nacional das quantias a seguir especificadas, acrescidas de encargos legais a partir das datas indicadas até a data do pagamento:
9.3.1. Solange Aparecida da Silva, solidariamente com Mônica Panizza Nador, Hamilton Richard Alexandrino Ferreira dos Santos e Jardim Miriam Arte Clube - Jamac:
	VALOR ORIGINAL (R$) 
	DATA DA OCORRÊNCIA

	108.910,00
	4/1/2008

 9.3.2. Solange Aparecida da Silva, solidariamente com Mônica Panizza Nador e Jardim Miriam Arte Clube - Jamac:
	VALOR ORIGINAL (R$) 
	DATA DA OCORRÊNCIA

	134.153,56
	4/1/2008

9.4. aplicar-lhes multas individuais de R$ 10.000,00 (dez mil reais) , a serem recolhidas aos cofres do Tesouro Nacional, com incidência de encargos legais calculados da data deste acórdão até a data do pagamento, se este for efetuado após o vencimento do prazo abaixo estipulado;
9.5. fixar prazo de 15 (quinze) dias, a contar das notificações, para comprovação, perante o Tribunal, do recolhimento das dívidas acima imputadas;
9.6. autorizar a cobrança judicial das dívidas, caso não atendidas as notificações;
 9.7. autorizar o pagamento das dívidas em até 36 (trinta e seis) parcelas mensais consecutivas, caso venha a ser solicitado pelos responsáveis antes do envio do processo para cobrança judicial;
9.8. fixar o vencimento da primeira parcela em 15 (quinze) dias, a contar do recebimento das notificações, e o das demais a cada 30 (trinta) dias, com incidência de encargos legais sobre o valor de cada parcela; 
9.9. alertar aos responsáveis que a inadimplência de qualquer parcela acarretará vencimento antecipado do saldo devedor;
9.10.  remeter cópia deste acórdão ao procurador-chefe da Procuradoria da República no Estado de São Paulo, nos termos do § 3º do art. 16 da Lei 8.443/1992, e à Delegacia de Repressão a Crimes Fazendários, unidade da Superintendência Regional do Departamento de Polícia Federal no Estado de São Paulo, com vistas a subsidiar a instrução do Inquérito Policial 2040/2009-1, conforme solicitação à peça 2, p. 214.
HISTÓRICO
2.	A tomada de contas especial (TCE) sob comento foi instaurada em desfavor de Mônica Panizza Nador, diretora-presidente do Jardim Miriam Arte Clube - Jamac, em decorrência da não aprovação da prestação de contas referente a recursos federais repassados pelo convênio 291/2007, de 27/12/2007 (SIAFI 601506) , cujo objeto era a execução do Projeto "Olhares e Opiniões", por meio da criação de oficinas de áudio visual, com temas de direitos humanos, raça e etnia, gêneros, orientação sexual e identidade de gênero (peça 1, p. 4-11, e peça 2, p. 128-36) .
2.1.	Para a consecução do ajuste, foi repassado, em única parcela mediante a ordem bancária 2007OB902378, o montante de R$ 470.102,00 em 31/12/2007 (peça 2, p. 146) , creditado na conta corrente específica em 4/1/2008 (peça 3, p. 86) , e ainda foi previsto R$ 30.000,00 correspondente à contrapartida. O convênio teve vigência no período de 27/12/2007 a 27/12/2008 (peças 1, p. 4, e 10, p. 162) .
2.2.	A Secex-SP propôs a citação de Mônica Panizza Nador, de início, pelo valor integral dos recursos repassados (peças 14 e 15) . Após análise da documentação enviada como resposta (peça 24) , realizou nova citação da recorrente em solidariedade com o Jardim Miriam Arte Clube  (Jamac) . À peça 50, concluiu por propor o julgamento pela irregularidade das contas, de forma solidária, com imputação de débito parcial, tendo considerado a execução parcial do objeto, e imputação de multa (peça 50) .
2.3.	O MP/TCU dissentiu da unidade técnica por entender que os responsáveis não aduziram elementos probatórios consistentes e suficientes para comprovar, de forma inequívoca, a boa e regular aplicação dos recursos federais por ele geridos, opinando pela imputação do débito integral aos responsáveis e aplicação de multa do art. 57, da Lei 8.443/1992 (peça 53) .  
2.4.	A ministra relatora Ana Arraes, por sua vez, em seu voto (peça 60) , deliberou, de forma preliminar, que se realizasse diligência junto ao concedente para sua manifestação acerca do nexo causal de toda a documentação probatória carreada e do grau de cumprimento do objeto do convênio, de forma que, a partir da nova manifestação do concedente, a unidade instrutiva avaliasse a conveniência de citação de Solange Aparecida Ramos Silva e Hamilton Richard Alexandrino Ferreira dos Santos, citados pela gestora do convênio como co-responsáveis, e reinstruisse o feito para julgamento de mérito,  o que deu origem ao Acórdão 5187/2013-TCU-Segunda Câmara (peça 59) . 
2.5.	Após dar cumprimento ao referido acórdão e receber do concedente manifestação conclusiva acerca da execução física e financeira da avença, a unidade técnica analisou ser dispensável a citação de Solange Aparecida Ramos Silva e Hamilton Richard Alexandrino Ferreira dos Santos e concluiu por propor o julgamento pela irregularidade das contas de Mônica Panizza Nador e da entidade da qual é presidente, com imputação do débito integral e aplicação de multa. 
2.6.	Estando os autos no gabinete do MP/TCU, foi aduzida documentação pelos então responsáveis, Jamac e Monica Panizza Nador que, após análise, subsidiou o parecer do MP/TCU, para considerar pertinente a citação de Solange Aparecida Ramos Silva em solidariedade com os demais responsáveis pela integralidade dos recursos repassados, considerando os indícios de que, de fato, essa pessoa participou efetivamente da gestão irregular das verbas federais repassadas na condição de coordenadora financeira do projeto (peça 70) . Em despacho à peça 71, a Ministra relatora anuiu à proposta do MP/TCU, restituindo os autos à unidade técnica para citação da referida responsável e instrução do feito. 
2.7.	Realizada a 3ª citação dos responsáveis, agora solidária com Solange Aparecida Ramos Silva, esta permaneceu silente tendo sido considerada revel. Analisadas as respostas dos demais responsáveis, a Secex-SP não alterou seu posicionamento anterior, propondo o julgamento pela irregularidade das contas sob comento com imputação do débito integral e aplicação de multa (peça 108) . 
2.8.	O MP/TCU, considerando a defesa apresentada, dissentiu da proposta, propondo a citação de Hamilton Richard Alexandrino Ferreira dos Santos (peça 111) , no que foi acompanhado pela ministra relatora em despacho à peça 112. 
2.9.	Citado o responsável Hamilton Richard Alexandrino Ferreira dos Santos e após analisadas suas alegações de defesa, a Secex-SP concluiu por propor o julgamento pela irregularidade das contas com imputação do débito integral e aplicação de multa solidariamente aos responsáveis, Solange, considerada revel, Monica, Jamac e Hamilton (peça 142) .    
2.10.	O MP/TCU concordou com a proposta da unidade técnica, porém, com ajustes, dado o conjunto probatório trazido aos autos, entendendo por acolher parte das alegações de defesa e reduzindo o valor do débito imputado (peça 145) , no que foi acompanhado pela ministra relatora, que ante a existência de elementos que evidenciavam a boa-fé na conduta da responsável, fixou novo e improrrogável prazo para recolhimento do débito por meio do Acórdão 2525/2017-TCU-Segunda Câmara (peça 147) . 
2.11.	Em sessão de 27/6/2017, por meio do Acórdão 5608/2017-TCU-Segunda Câmara, o TCU, por falta de amparo legal, indeferiu pedido de Mônica Paniza Nador e de Jardim Miriam Arte Clube para que o pagamento a que se refere o Acórdão 2525/2017-TCU-Segunda Câmara, que rejeitou suas alegações de defesa, fosse feito por meio de dação em pagamento e/ou penhora no rosto de processos em que a Jamac figura como favorecida (peça 170) .
2.12.	Ante o não recolhimento do débito no prazo estipulado, a unidade técnica propôs o julgamento pela irregularidade das contas dos responsáveis, com imputação do débito parcial e aplicação de multa (peça 177) , no que foi acompanhada pelo MP/TCU (peça 180) e pela Ministra relatora (peça 182) , resultando no Acórdão 123/2018-TCU-Segunda Câmara (peça 181) .
2.13. 	Inconformada, a responsável Mônica Panizza Nador interpôs recurso de reconsideração requerendo que o acórdão recorrido seja parcialmente reformado para afastar sua responsabilidade pelo débito imputado, reconhecendo-se que praticou ato regular de gestão, tendo comprovada a culpa exclusiva de terceiros, o que impede sua responsabilização. 
ADMISSIBILIDADE
3.		Reitera-se o exame preliminar de admissibilidade contido na peça 205, ratificado pelo relator Ministro Aroldo Cedraz na peça 208, que concluiu pelo conhecimento do recurso, suspendendo-se os efeitos dos itens 9.2, 9.3, 9.3.1, 9.4, 9.5 e 9.6 do Acórdão 123/2018-TCU-Segunda Câmara, em relação ao recorrente e aos responsáveis com ele condenados em solidariedade, eis que preenchidos os requisitos processuais aplicáveis à espécie.
MÉRITO
4.	Delimitação
4.1.	 Constitui objeto do recurso as seguintes questões: 
a) se a recorrente pode ser excluída da responsabilização constante do acórdão recorrido (peça 204, p. 1-10) ;
b) se inexiste responsabilidade pessoal da recorrente em razão da prática de ato regular de gestão (peça 204, p. 11-12) ;
c) se a recorrente não deve ser responsabilizada, uma vez que comprovou culpa exclusiva de terceiros (peça 204, p. 12-14) .
5.	Se a recorrente pode ser excluída da responsabilização constante do acórdão recorrido (peça 204, p. 1-10) .
5.1.	A recorrente defende que sua responsabilidade pessoal deve ser excluída do acórdão recorrido, com base nos seguintes argumentos:
	a) restou demonstrada a conduta irregular de Solange Aparecida da Silva, então coordenadora financeira do projeto, e de Hamilton Richard Alexandrino Ferreira dos Santos e sua responsabilidade pelo desvio de recursos do projeto;
	b) nesse sentido, a Jamac promoveu ação condenatória em face desses responsáveis, a qual foi julgada integralmente procedente em decisão definitiva e transitada em julgado (peça 205, p.15-38) e o próprio TCU agindo em consonância com os ditames da justiça, incluiu Solange Aparecida da Silva e Hamilton Richard Alexandrino Ferreira dos Santos no polo passivo deste processo, responsabilizando-os por suas condutas irregulares; 
	c) o TCU acolheu parcialmente a prestação de contas apresentada pelo Jamac, reconhecendo a execução do projeto objeto do Convênio e a relevância deste para a sociedade;
	d) ao ter conhecimento do plano de trabalho apresentado por Solange e Hamilton dias antes da assinatura do convênio, sem que as partes envolvidas tivessem discutido a questão devidamente, a recorrente, considerando haver metas inexequíveis ou que careciam de detalhamento, se dispôs a discuti-las, mas a Sra. Solange e o Sr. Hamilton se recusaram a discutir as previsões do referido documento  em razão do prazo para assinatura do convênio. Desse modo, a recorrente se recusou a assinar o plano de trabalho da forma como estava redigido;
	e) o plano de trabalho foi submetido à concedente sem o conhecimento e sem a autorização da recorrente, conforme ficou registrado na Nota Técnica 006/2010 COFIP/CISET/CC-PR que noticia "o campo "assinatura" do Plano de Trabalho, fls. 2-6, estava sem identificação.";
	f) ausência de assinatura do Plano de Trabalho pela recorrente veda que tal documento seja utilizado para aferir a regularidade da aplicação dos recursos e a eventual responsabilização de  Mônica Nador, o que conduz à necessidade de se avaliar o Projeto pelo seu mérito, o qual se entende inquestionável, diante do empenho e dos resultados alcançados;
	g) a Recorrente veio a firmar a minuta de Convênio em especial por considerar a importância dos objetivos do Projeto e sua pertinência com os objetivos do Jamac, bem assim por considerar que eventuais questões quanto ao desenvolvimento do projeto seriam dirimidas ao longo de sua realização;
	h) a recorrente exercia suas atividades com exclusivo interesse na área-fim do Convênio, tendo legado a coordenação de questões administrativas e financeiras a outrem, preocupada que estava com as questões sociais e pedagógicas relacionadas à execução do Projeto;
	i) esta realidade à primeira vista estranha aos operadores do Direito e a uma Corte de Contas afeta a procedimentos e formalidades decerto legítimos ao exercício das funções de controle e fiscalização, vale dizer, revela-se de todo justificável no caso em tela, que envolvia a oportunidade de uma entidade assistencial e uma artista plástica desenvolverem um trabalho em uma comunidade pobre;
	j) Ressalte-se, como reconhecido pela Ministra Relatora, a boa-fé da recorrente e sua afinidade com os objetivos do Projeto, bem como a real execução deste e sua repercussão social, pessoal e profissional sobre a vida de seus participantes.
	Análise
5.2.	Não merecem acolhida os argumentos da recorrente. O fato de terem sido reconhecidas as responsabilidades de Solange Aparecida da Silva e de Hamilton Richard Alexandrino Ferreira dos Santos, em nada afasta sua responsabilidade sobre a gestão dos recursos públicos recebidos, pois cabe a ela zelar pela sua correta destinação.
5.3.	A comprovação da boa e regular aplicação de recursos públicos transferidos mediante convênios e outros instrumentos congêneres evidencia-se mediante a execução física e financeira da avença, acompanhada do nexo de causalidade entre uma e outra. 
5.4.	Há vasta jurisprudência desta Corte enunciando que a execução física do objeto ou mesmo parte dele, por si só, não comprova que os recursos foram aplicados corretamente, cabendo ao responsável demonstrar o nexo causal entre os recursos que lhe foram repassados e os documentos de despesas referentes à execução, tais como notas de empenho, recibos, extratos bancários, de forma que seja possível confirmar que determinado bem ou serviço foi custeado com os recursos transferidos (Acórdão 6098/2017-TCU-Primeira Câmara, relatoria do Min. Benjamin Zymler, 6.968/2014-TCU-1ª Câmara, relatoria do Min. Bruno Dantas, 5423/2017-TCU-2ª Câmara, relatoria do Ministro Aroldo Cedraz, 3.917/2016-TCU-1ª Câmara, relatoria do Ministro Bruno Dantas, 3.384/2011-TCU-2ª Câmara, relatoria do Ministro André de Carvalho, 1.099/2007-TCU-2ª Câmara, relatoria do Ministro Aroldo Cedraz) .
5.5.	No caso sob comento, embora tenha sido reconhecida parte da execução do objeto, não restou comprovada a boa e regular aplicação de parte dos recursos transferidos, quer no tocante à execução física, quer no tocante à execução financeira, seja pela ausência de relatórios das atividades desenvolvidas nas oficinas, seja pela não consecução de algumas das metas programadas no plano de trabalho, seja pela ausência de nexo de causal entre parte das verbas federais transferidas e as despesas realizadas.
5.6.	Também é improcedente a alegação de que a ausência de assinatura no plano de trabalho é justificativa para afastar sua responsabilidade, pois este era parte integrante do Termo de Convênio (peça 2, p. 128-136) firmado pela recorrente, conforme estabelecido na cláusula que se refere ao objeto, e de seu inteiro conhecimento:
CLÁUSULA PRIMEIRA - DO OBJETO
Constitui objeto deste Convênio a execução do projeto "Olhares e Opiniões" conforme Plano de Trabalho e Projeto Básico elaborados pelo CONVENENTE e aprovados pela CONCEDENTE, que passam a fazer parte integrante do presente Instrumento, independentemente de sua transcrição.
5.7.	Considere-se ainda que o projeto (peça 2, p. 3-13) , esse também devidamente assinado pela recorrente, menciona as metas posteriormente inseridas no Plano de Trabalho. 
5.8.	Ademais, os atos administrativos decorrentes da avença se consolidaram com a transferência dos recursos, tendo a entidade e seus representantes como beneficiários para execução do projeto, estando, portanto, sujeitos aos direitos e obrigações deles decorrentes. 
5.9.	Nesse sentido, a legação da coordenação de questões administrativas e financeiras a outrem não exime a responsabilidade da recorrente por atos de sua competência primária, pois, o administrador tem obrigação de escolher bem quem o representa e assume o ônus de supervisioná-lo (Acórdão 10463/2016-TCU-Segunda Câmara, da relatoria do Ministro André de Carvalho) .
5.10.	Por fim, o reconhecimento da boa-fé da recorrente não a exime de sua responsabilidade. O exame feito pelo Tribunal acerca da boa-fé obedece ao disposto no art. 12 da Lei 8.443/1992 e nos parágrafos 2º e 3º do artigo 202 do RI/TCU e não tem o condão de afastar a ocorrência do dano, mas de conceder uma nova chance para o pagamento, antes do julgamento das contas, ou ainda, em sede de recurso de reconsideração, conforme o Acórdão 11231/2015-TCU-Segunda Câmara, relatado pelo Min. Augusto Nardes, ensejar a desconstituição do acórdão recorrido para que lhe seja concedido novo e improrrogável prazo para o recolhimento do débito, conforme art. 12, §§ 1º e 2º, da Lei 8.443/1992, desde que não haja outras irregularidades constatadas.
5.11.	No caso, a Ministra relatora, no bojo do Acórdão 2525/2017-TCU-Segunda Câmara, já realizou essa concessão à recorrente. 
6.	Se inexiste responsabilidade pessoal da recorrente em razão da prática de ato regular de gestão (peça 204, p. 11-12) .
6.1.		Defende-se no recurso ausência de responsabilidade pessoal da recorrente em razão da prática de ato regular de gestão, com base nos seguintes argumentos:  
	a) a Lei de Sociedades Anônimas, em seu art. 158, determina que o administrador não é pessoalmente responsável pelas obrigações contraídas em nome da sociedade e em virtude de ato regular de gestão. Este artigo é aplicável às pessoas jurídicas sem fins lucrativos, na ausência de disposição legal específica;
	b) do mesmo modo, o Código Civil sistematiza lógica semelhante de responsabilização dos administradores das sociedades simples, regulada pelos arts. 1.015 e 1.017 deste diploma legal;
	c) doutrina de Carvalhosa, com trecho transcrito à peça 204, p. 11 ensina que o diretor da sociedade não deve ser responsabilizado pelos atos contraídos em nome desta e mediante ato de gestão, uma vez que tal relação não configura mandato;
	d) no caso em análise, ao assinar o convênio, a recorrente não manifestou sua vontade pessoal, mas tão-somente exteriorizou a vontade do Jamac, motivo pelo qual não é possível responsabiliza-la pelo ato de gestão praticado;
	e) o art. 70, parágrafo único, da CF/1988, atribui o dever de prestação de contas à pessoa física ou jurídica que gerencie ou administre recursos públicos pelos quais a União responda. Reitere-se que, no caso em tela, a parte que celebrou o Convênio com a Administração Pública foi o Jamac - e não a recorrente, meramente "corporificadora" da associação, nos termos de Carvalhosa;
	f) os verdadeiros responsáveis pelos danos causados ao erário, isto é, os Srs. Hamilton dos Santos e Solange da Silva, já foram incluídos no polo passivo desta Tomada de Contas, de modo que deverão, juntamente com o Jamac, ser responsabilizados pelos prejuízos resultantes de sua conduta;
			Análise
6.2.	Não assiste razão à recorrente. A respeito do art. 158 da Lei 6.404/1976, bem como a doutrina de Carvalhosa, mencionado pela recorrente, cabe trazer à baila  as considerações tecidas pelo Ministro Benjamin Zymler no seu voto condutor do Acórdão 2109/2016-TCU-Plenário:
95. O art. 158, em seu caput, traz pressuposto inspirado na denominada business judgment rule, ou 'regra de decisão empresarial', ideia oriunda das Cortes Superiores Americanas, segundo a qual os administradores, não tendo agido contrariamente à lei ou ao estatuto social, e, dentro de suas atribuições, não terem atuado com culpa ou dolo, não são passíveis de responsabilização por prejuízos, caso estes decorram de prática de ato regular de gestão. Tal garantia é explicitada por Nelson Eizirik:
'A finalidade da regra é oferecer um 'porto seguro' aos administradores, que devem ser encorajados a correr os riscos inerentes à gestão empresarial e não podem ficar permanentemente sujeitos a terem suas decisões revistas. Os administradores devem ter uma razoável margem de discricionariedade em sua atuação, podendo avaliar a conveniência e a oportunidade de determinadas decisões visando à maximização dos lucros da companhia. A redução da discricionariedade da administração pode inviabilizar a gestão empresarial, pelo excessivo 'engessamento' de suas atividades'. [EIZIRIK, Nelson. A Lei das S.A. Comentada, São Paulo/Quartier Latin, 2011, v. II, p. 416-417].
96. Nesses termos, o § 6º do art. 159 da Lei 6.404/1976 indica que o juiz pode excluir a responsabilidade de um administrador, caso entenda que este agiu de boa-fé e no interesse da companhia.
6.3.	Em relação ao Código Civil, cabe transcrever os artigos destacados, os quais, além de abordar instrumento jurídico distinto do convênio, dizem respeito a questões internas à entidade, não se aplicando ao presente caso:
Art. 1.015. No silêncio do contrato, os administradores podem praticar todos os atos pertinentes à gestão da sociedade; não constituindo objeto social, a oneração ou a venda de bens imóveis depende do que a maioria dos sócios decidir.
Parágrafo único. O excesso por parte dos administradores somente pode ser oposto a terceiros se ocorrer pelo menos uma das seguintes hipóteses:
I - se a limitação de poderes estiver inscrita ou averbada no registro próprio da sociedade;
II - provando-se que era conhecida do terceiro;
III - tratando-se de operação evidentemente estranha aos negócios da sociedade.
Art. 1.016. Os administradores respondem solidariamente perante a sociedade e os terceiros prejudicados, por culpa no desempenho de suas funções.
Art. 1.017. O administrador que, sem consentimento escrito dos sócios, aplicar créditos ou bens sociais em proveito próprio ou de terceiros, terá de restituí-los à sociedade, ou pagar o equivalente, com todos os lucros resultantes, e, se houver prejuízo, por ele também responderá.
6.4.	Dessa forma, nem os art. 1015 e 1017 do Código Civil, nem o art. 158  da  Lei 6.404/1976, incluído aí a doutrina de Carvalhosa, que tratam especificamente de sociedades por ações, se aplicam ao Jamac, tendo em vista a existência da Lei 9.790/1999, especificamente  aplicada às pessoas jurídicas de direito privado sem fins lucrativos, que são qualificadas como Organizações da Sociedade Civil de Interesse Público, como é o caso da convenente, segundo pesquisa ao portal do Ministério da Justiça (http://portal.mj.gov.br/SistemaOscip/resultadoconsulta.asp) .
6.5.	Nesse contexto, ressalta-se as obrigações das Oscips em relação à prestação de contas dos recursos públicos recebidos, conforme o art. 4º da Lei 9.790/1999:
Art. 4o Atendido o disposto no art. 3o, exige-se ainda, para qualificarem-se como Organizações da Sociedade Civil de Interesse Público, que as pessoas jurídicas interessadas sejam regidas por estatutos cujas normas expressamente disponham sobre:
 (...) 
VII - as normas de prestação de contas a serem observadas pela entidade, que determinarão, no mínimo:
a) a observância dos princípios fundamentais de contabilidade e das Normas Brasileiras de Contabilidade;
 (...) 
d) a prestação de contas de todos os recursos e bens de origem pública recebidos pelas Organizações da Sociedade Civil de Interesse Público será feita conforme determina o parágrafo único do art. 70 da Constituição Federal.
6.6.	Ainda que se aplicasse à convenente os padrões exigidos pela Lei das Sociedades Anônimas, a conduta negligente da recorrente, bem como sua confessa e consciente omissão na gestão dos recursos financeiros do convênio, em todo caso, evidenciam sua responsabilidade pessoal como administradora dos recursos, conduta que em nada se coaduna com o alegado "ato regular de gestão". 
6.7.	Nesse contexto, enfatiza-se, não procede a tese de Carvalhosa, uma vez que a relação da recorrente com a entidade, é de mandato e de representante ativa e passiva, judicial e extrajudicialmente como evidenciam os seguintes dispositivos do estatuto da convenente (peça 2, p. 26) :
Art. 28. 0 Conselho Diretor será eleito pela Assembleia Geral com mandato de 03 (três) anos, podendo ser renováveis por decisão da Assembleia Geral, e terá além dos cargos mínimos de Presidente, Vice Presidente e Tesoureiro, o número de cargos e funções necessárias em cada gestão, a serem definidos pela Assembleia Geral.
 (...) 
Art. 31 - Compete ao Presidente:
I - representar a Jamac ativa e passivamente, judicial e extrajudicialmente;
II contratar e distratar, abrir, movimentar e encerrar contas bancárias;
6.8.	Conforme jurisprudência sumulada desta Corte (Súmula 286) , no caso de transferência de recursos públicos a pessoas jurídicas de direito privado com vistas à consecução de uma finalidade pública, respondem pelo dano causado ao erário tanto a pessoa jurídica, como os seus administradores, no caso, a recorrente. 
6.9.	O fato de terem sido identificados outros responsáveis pelo dano causado ao erário, além da recorrente, não a exime de sua responsabilidade.
7.	Se a recorrente não deve ser responsabilizada, uma vez que comprovou culpa exclusiva de terceiros (peça 204, p. 12-14) .
7.1.	A recorrente afirma que não deve ser responsabilizada, pois comprovou a culpa exclusiva de terceiros, com base nos seguintes argumentos:
	a) o MS 20335/STF, citado pela Ministra relatoria, e cuja transcrição está à peça 204, p. 12, embora no caso concreto tenha reconhecido a responsabilidade do ordenador de despesas, é um precedente para demonstrar que o agente não deve ser responsabilizado caso comprove culpa exclusiva de terceiros;
	b) conforme já demonstrado nestes autos, a Sra. Mônica Nadar comprovou de maneira clara e convincente que a irregularidade foi praticada exclusivamente pelos Srs. Solange da Silva e Hamilton dos Santos, o que também já foi devidamente reconhecido pelo TCU;
	c) a exclusividade da responsabilidade de Hamilton e Solange foi confirmada pelo reconhecimento, por meio do acórdão recorrido, da boa-fé da recorrente, inclusive ao noticiar as irregularidades ao TCU;
	d) ainda que se mantenha o Jamac como responsável pelos danos apurados, solidariamente com Hamilton e Solange, não há qualquer razão para se responsabilizar pessoalmente a recorrente.
	Análise
7.2.	A tese do recorrente não merece prosperar, tendo em vista que o MS 20335/STF, bem como a culpa exclusiva de terceiros não se aplicam ao presente caso. A recorrente não logrou comprovar que não é responsável pelas infrações. Ora, a própria recorrente, por sua conta e risco, decidiu transferir a administração dos recursos a outrem. Se esses terceiros administraram incorretamente, caberia à recorrente adotar controles para detectar essa irregularidade e não simplesmente omitir-se, causando elevado prejuízo ao erário.
7.3.	Além disso, a comprovação da boa-fé não exclui sua responsabilidade, como já visto no item 5.10 retro.
7.4.	Se a recorrente não falhou por má-fé, errou por negligência e imprudência, ambas determinantes para estabelecer o débito de sua responsabilidade.
7.5.	A esse respeito, cabe ressaltar, com relação à prestação de contas, que o ônus da prova é do gestor responsável, ou seja, o que subscreve o convênio, caracterizado como dever daquele que utilize, arrecade, guarde, gerencie ou administre dinheiros, bens e valores públicos, conforme art. 70, § único, da Constituição Federal; art. 93, do Decreto-Lei 200/1967; art. 8º, da Lei 8.443/1992 e reiteradas decisões desta Corte, o que ocorreu apenas parcialmente no presente caso, dando origem à responsabilização da recorrente  (Acórdão 5742/2016-TCU-Primeira Câmara, relatoria do Ministro Bruno Dantas, 2.435/2015-Plenário, relatoria da Ministra Ana Arraes, 8.129/2011-TCU-1ª Câmara, relatoria do Ministro Weder de Oliveira, 276/2010-Plenário, relatoria do Ministro André de Carvalho) . 
INFORMAÇÕES ADICIONAIS
8.	Registre-se que consta à peça 203, documento intitulado Notícia de Fato 1.34.001.000962/2018-52, da Procuradoria da República no Estado de São Paulo, noticiando o indeferimento de pedido de instauração de inquérito civil, nos termos do art. 5-A, caput, da Resolução  87/2006, do Conselho Superior do Ministério Público Federal, c/c art. 5º, caput, da Resolução  23/2007, do Conselho Nacional do Ministério Público, uma vez que o presente processo não configurou conduta penalmente típica. 
CONCLUSÃO
9.	Das análises anteriores, conclui-se que a recorrente não logrou comprovar a exclusão de sua responsabilidade, portanto, não há razão para alterar o julgamento pela irregularidade das contas e imputação do débito e multa dos responsáveis. 
9.1.	Registre-se, por fim, que a recorrente solicita a realização de sustentação oral, cabendo o seu deferimento e notificação nos termos definidos nos normativos deste Tribunal.
PROPOSTA DE ENCAMINHAMENTO
10.	Ante o exposto, com fundamento nos artigos 32, inciso I; e 33, da Lei 8.443/1992, submetem-se os autos à consideração superior, com posterior encaminhamento ao Ministério Público junto ao Tribunal de Contas da União e ao Gabinete do Relator, propondo:
a)  conhecer do recurso interposto por Mônica Paniza Nador e, no mérito, negar-lhe provimento;
b) deferir o pedido de sustentação oral da recorrente, nos termos do art. 168, do RI/TCU, destacando que a notificação da parte deve ser realizada por meio da publicação da pauta nos termos previstos no art. 141, §§ 3.º e 4.º do RI/TCU; 
c) comunicar a deliberação que vier a ser proferida por esta Corte aos recorrentes, ao procurador-chefe da Procuradoria da República no Estado de São Paulo, nos termos do § 3º do art. 16 da Lei 8.443/1992, à Delegacia de Repressão a Crimes Fazendários, unidade da Superintendência Regional do Departamento de Polícia Federal no Estado de São Paulo, com vistas a subsidiar a instrução do Inquérito Policial 2040/2009-1, conforme solicitação à peça 2, p. 214, e aos demais interessados."
2.	Além de anuir com a proposta alvitrada pela unidade técnica, o MPTCU (peça 213) complementou o seu parecer manifestando-se sobre o pleito formulado na peça 209 que não foi objeto de análise pela Serur, conforme transcrito a seguir: 
"O MP de Contas destaca que, na petição à peça 209, apresentada ao TCU em 8/5/2018, "a Recorrente requer a reconsideração parcial da decisão constante da Peça 208, a fim de que o efeito suspensivo reconhecido ao recurso interposto pela ora peticionária não se estenda aos condenados Hamilton Richard Alexandrino Ferreira dos Santos e Solange Aparecida da Silva, sendo o acórdão recorrido desde já exigível em face destes". Isso porque:
" (...) não obstante os réus tenham sido condenados em regime de solidariedade, verifica-se que seus interesses são distintos, de modo que as razões recursais trazidas pela Recorrente não são aplicáveis aos Srs. Hamilton e Solange. Trata-se, portanto, de litisconsórcio simples."
Sobre essa petição, a Secretaria de Recursos não se pronunciou. Considerando, porém, que os autos já contêm proposta de mérito acerca do recurso de reconsideração (peças 210/2) , pode-se entender que a petição de peça 209 perdeu o objeto. Demais disso, a suspensão dos "efeitos dos itens 9.2, 9.3, 9.3.1, 9.3.2, 9.4, 9.5 e 9.6 do Acórdão 123/2018-TCU-Segunda Câmara em relação ao recorrente e aos responsáveis com ele condenados em solidariedade", determinada por Vossa Excelência no despacho à peça 208, não gerou sucumbência para a sr.ª Mônica Panizza Nador, de modo que, em tese, ela não teria interesse em recorrer da referida decisão monocrática."
3.	É o Relatório.

8.1. Pedro Luiz Leão Silvestre (24.853/OAB-DF) e outros, representando Hamilton Richard Alexandrino Ferreira dos Santos.  
8.2. Alexandre Simão de Oliveira Cardoso (314947/OAB-SP) e outros, representando Jardim Miriam Arte Clube - Jamac.  
8.3. Frederico da Silveira Barbosa (156389/OAB-SP) e outros, representando Jardim Miriam Arte Clube - Jamac e Mônica Panizza Nador.

Procurador Júlio Marcelo de Oliveira.

TOMADA DE CONTAS ESPECIAL. CONVÊNIO. NÃO CONSECUÇÃO DE METAS PROGRAMADAS. NÃO COMPROVAÇÃO DA BOA E REGULAR APLICAÇÃO DOS RECURSOS FEDERAIS TRANSFERIDOS. BOA-FÉ. NOVO PRAZO PARA RECOLHIMENTO DO DÉBITO. NÃO RECOLHIMENTO. CONTAS IRREGULARES. DÉBITO. MULTA. RECURSO DE RECONSIDERAÇÃO. CONHECIMENTO. NÃO PROVIMENTO. CIÊNCIA.

TOMADA DE CONTAS ESPECIAL (TCE)

Secretaria de Recursos (Serur); Secretaria de Controle Externo de Tomada de Contas Especial (SecexTCE).

Trago à apreciação deste Colegiado o Recurso de Reconsideração interposto pela Sra. Mônica Panizza Nador contra o Acórdão 123/2018-TCU-Segunda Câmara, Rel. Ministra Ana Arraes, que julgou suas contas irregulares, condenou-a solidariamente em débito, além de aplicar-lhe multa no valor de R$ 10.000,00.
2.	A presente tomada de contas especial (TCE) foi instaurada em desfavor da recorrente, diretora-presidente do Jardim Miriam Arte Clube - Jamac, em decorrência da não aprovação da prestação de contas referente a recursos federais repassados pelo convênio 291/2007, de 27/12/2007 (SIAFI 601506) , cujo objeto era a execução do Projeto "Olhares e Opiniões". Conforme consta nos autos, o montante de R$ 470.102,00 foi repassado, em parcela única, no dia 31/12/2007 para a consecução do ajuste, que teve vigência entre 27/12/2007 e 27/12/2008.
3.	A recorrente e os demais responsáveis foram citados e, ao formar sua convicção, a Ministra Relatora a quo, fundamentada na proposta da unidade técnica e no parecer do MPTCU, acolheu parte das alegações de defesa, reduzindo o valor imputado inicialmente aos responsáveis. Além disso, diante dos elementos que evidenciavam a boa-fé, por meio do Acórdão 2525/2017-TCU-Segunda Câmara, Rel. Min. Ana Arraes, o Tribunal fixou novo e improrrogável prazo para recolhimento do débito remanescente.
4.	Por falta de amparo legal, o Acórdão 5608/2017-TCU-Segunda Câmara, (Min. Ana Arraes) rejeitou o pleito de pagamento do débito por meio de dação em pagamento ou de penhora.
5.	Posteriormente, diante do não recolhimento do débito apurado no prazo concedido, a responsável teve, por meio do acórdão ora combatido, suas contas julgadas irregulares, além de ter sido condenada em débito e apenada com multa.
6.	Concluída essa breve contextualização, passo ao exame do recurso de reconsideração em tela, começando por ratificar o despacho contido à peça 208, no qual conheci o presente recurso porquanto preenchidos os requisitos de admissibilidade previstos nos arts. 32, inciso I, e 33 da Lei 8.443/1992. Com isso, os efeitos dos itens 9.2, 9.3, 9.3.1, 9.4, 9.5 e 9.6 do Acórdão 123/2018-TCU-Segunda Câmara foram suspensos em relação à recorrente e aos responsáveis condenados em solidariedade.
7.	Os autos foram encaminhados para instrução na Secretaria de Recursos (Serur) , que analisou os argumentos apresentados pela recorrente e considerou não existir elementos para desconstituir a deliberação recorrida, motivo pelo qual propôs o conhecimento do recurso, negando-lhe o provimento.
8.	Acolho o parecer elaborado pela Serur, transcrito no relatório precedente, que teve a anuência do MPTCU. Ao examinar os documentos, a unidade técnica afastou com propriedade cada um dos argumentos apresentados, motivo pelo qual incorporo seus fundamentos às minhas razões de decidir, sem prejuízo de tecer as seguintes considerações.
9.	No presente caso, a ausência de relatórios das atividades desenvolvidas nas oficinas, a não consecução de parte das metas programadas no plano de trabalho e a ausência do liame objetivo entre as verbas transferidas e as despesas realizadas impedem comprovar a boa e regular aplicação dos recursos federais transferidos.
10.	Em sua defesa, a recorrente ainda buscou se eximir da responsabilidade alegando que havia transferido a coordenação administrativa e financeira do ajuste a outros responsáveis, no entanto, por ser signatária do Termo de Convênio e do projeto, a Sra. Mônica Panizza Nador assumiu a responsabilidade da avença, que inclui o ônus de supervisionar os demais participantes, tornando-a responsável solidária pelos atos praticados no âmbito do referido convênio.
11.	Além disso, a Súmula TCU 286 firma entendimento de que, nas transferências de recursos públicos a pessoas jurídicas de direito privado com vistas à consecução de uma finalidade pública, tanto a pessoa jurídica como os seus administradores respondem pelo dano causado ao erário. No presente caso, o fato de que outros responsáveis também tiveram suas contas julgadas irregulares é insuficiente para excluir a responsabilidade da recorrente.
12.	Tampouco socorrem a recorrente as alegações relativas à prática de ato regular de gestão, porquanto verifico serem inaplicáveis ao Jamac, entidade qualificada como Organização da Sociedade Civil de Interesse Público nos termos da Lei 9.790/1999, a Lei que rege as Sociedades Anônimas (Lei das S.As) , no qual se inclui a doutrina Carvalhosa, e o Código Civil.
13.	Importa mencionar que o Acórdão 2525/2017-TCU-Segunda Câmara, por ter fixado novo e improrrogável prazo para o recolhimento do débito antes do julgamento das contas, já considerou a boa-fé da recorrente na fase processual precedente.
14.	Quanto à petição contida na peça 209, apesar de a unidade técnica não ter apreciado seu conteúdo, o MPTCU se manifestou no sentido de que, nessa etapa processual, o pleito perdeu seu objeto. Conforme se observa, o art. 281 do RITCU discorre que o recurso apresentado por um dos responsáveis aproveitará a todos os demais, salvo se os fundamentos apresentados forem de natureza exclusivamente pessoal. Considero que o recurso não foi suficiente para afastar a responsabilidade da recorrente e, por óbvio, não foi ou será aproveitado aos demais.
15.	Convém ressaltar que o litisconsórcio simples, previsto nos termos do art. 117 do Código de Processo Civil, não se amolda à processualística do processo de controle externo porque esta é regida por lei própria, tendo o CPC aplicação apenas subsidiária. Nesse sentido, a falta de análise desta petição pela Serur não implicou em prejuízo à defesa da recorrente, motivo pelo qual acolho entendimento do MPTCU de que o pleito, de fato, perdeu seu objeto.
16.	Destaco, por fim, o pedido de sustentação oral por parte da recorrente (peça 209, p. 3) . Tal solicitação foi devidamente encaminhada à Presidência desta 2ª Câmara, na forma do art. 168, § 1º, combinado com o art. 33, inciso VIII, ambos do Regimento Interno-TCU.
17.	Feitas essas considerações, concluo, em linha com a unidade técnica e com o parquet especializado, que o arrazoado apresentado não é capaz de socorrer a recorrente, razão pela qual se deve negar provimento ao recurso, mantendo inalterada a deliberação ora combatida.
	Ante o exposto, VOTO por que o Tribunal adote o Acórdão que ora submeto à deliberação.
TCU, Sala das Sessões Ministro Luciano Brandão Alves de Souza, em 30 de junho de 2020.
AROLDO CEDRAZ 
Relator